【裁判字號】    90,上訴,912
【裁判日期】    900807
【裁判案由】    懲治盜匪條例等
【裁判全文】
臺灣高等法院臺中分院刑事判決                      九十年度上訴字第九一二號
    上  訴  人
    即  被  告  乙○○
    選任辯護人  陳浩華
    上  訴  人
    即  被  告  甲○○
    選任辯護人  沈朝江
右上訴人因懲治盜匪條例等案件，不服臺灣臺中地方法院九十年度訴字第五五○號中
華民國九十年四月十六日第一審判決（起訴案號：臺灣臺中地方法院檢察署八十九年
度偵字第一七三四三號），提起上訴，本院判決如左：
    主  文
上訴駁回。
    事  實
一、乙○○前曾犯懲治盜匪條例案件，經臺灣臺中地方法院判處有期徒刑四年，於民
    國 (下同）八十二年三月十四日確定，並於八十五年四月十七日執行完畢，仍不
    知悔改，復於八十九年十月二十八日，先與某不詳姓名年籍之成年男子共謀強盜
    ，由該不詳姓名年籍成年男子攜帶原已持有且具有殺傷力之制式半自動手槍二枝
    、具有殺傷力之制式口徑九ｍｍ半自動手槍子彈三顆及制式口徑六．三五ｍｍ半
    自動手槍子彈二顆等槍彈，並由乙○○於同日凌晨一時三十分許，在臺中縣神岡
    鄉○○路五之三三號前，向不知情之友人賴勤文借得車牌號ＸＷ─八三四三號自
    小客車一輛，作為交通工具，再於同日十四時許，以行動電話00000000
    00號聯絡甲○○共同參與。乙○○與上開不詳姓名年籍成年男子及甲○○遂於
    同日十四時三十分許，在臺中市○○路○段六四九號前會合，基於共同意圖為自
    己不法之所有之強盜犯意聯絡，備置安全帽二頂，共同搭乘上開自用小客車至臺
    中市○○路與錦中街口，以雙面膠黏貼號碼不詳之車牌於原車牌之上，再共同乘
    上開自用小客車至臺中市○○街十七號，途中並購買手套二雙。到達臺中市○○
    街十七號附近後，乙○○等人將車輛停靠於錦中街十三號前，其中甲○○在自用
    小客車上準備接應，而乙○○及上開不詳姓名年籍成年男子則觀察十餘分鐘，擇
    定下手時機後，再穿戴安全帽及手套，並分持上開槍枝各一把下車，於同日十五
    時三十分許無故侵入丁○○所有臺中市○○街十七號一樓住宅內（侵入住宅部分
    未據被害人丁○○告訴），適有丁○○、楊聖賢在場。該不詳姓名年籍成年男子
    持槍抵住楊聖賢，並注視在場之人，乙○○則持槍且稱：「要搶劫！」。丁○○
    恐自己及楊聖賢遭生命及身體之危險，告知乙○○渠皮包內有錢，丁○○與楊聖
    賢遂在不能抗拒情形下，任乙○○將丁○○所有內置現金新臺幣 (下同）七萬二
    千元之皮包一只及行動電話一支取走，乙○○得手後即與上開不詳姓名年籍成年
    男子搭乘在臺中市○○街十三號門口接應之由甲○○駕駛之前開自小客車逃逸。
    甲○○隨後駕車沿臺中市○○街、雙十路，左轉至臺中市○○路○段四十巷與進
    德路口，乙○○將該不詳號碼之車牌取下，甲○○繼續駕車沿興進路往臺中市○○路、太原路、旱溪東路三段至軍福十九路舊社橋上，將前開作案用之工具包括
    安全帽二頂、手套及車牌等物丟棄於該橋下，讓河水沖走。乙○○等再行車至臺
    中市○○路○段凱薩大廈內朋分贓物。甲○○分得二萬元，其餘現金及行動電話
    一支則由不詳姓名年籍成年男子保管。乙○○與不詳姓名年籍成年男子再將前開
    槍彈藏置於臺中市○○路與青島路之土地公廟旁之草叢內。之後，乙○○於同日
    十七時三十分許，再駕駛前開自小客車至賴勤文之住處返還車輛時，為警查獲。
    乙○○經臺灣臺中地方法院檢察署檢察官訊問後向臺灣臺中地方法院請羈押，為
    該院裁定羈押，乙○○利用警方借提外出查案之機會，透過友人張吉利通知甲○○投案，以利羈押中之乙○○解除禁見，甲○○乃於八十九年十一月七日以電話
    通知臺中市警察局第二分局，使臺中市警察局第二分局得知供右揭強盜行為用之
    槍彈放置在臺中市○○路與青島路之土地公廟旁之草叢內，警方遂前往該處起出
    前開槍枝二枝及子彈五顆 (子彈業經試射）。嗣甲○○另因違反毒品危害防制條
    例案件為臺灣臺中地方法院檢察署通緝後到案。
二、案經臺中市警察局第二分局報請臺灣臺中地方法院檢察署檢察官偵查起訴。
    理  由
一、上訴人即被告乙○○（以下稱被告乙○○）雖坦承其有下手強盜，惟矢口否認上
    訴人即被告甲○○（以下稱被告甲○○）事先知情，而被告甲○○亦矢口否認右
    揭犯行，辯稱：「我有看到他們拿安全帽下車，但我不知道他們何時戴上去，他
    們下車後叫我坐在駕駛座，說他們下去討錢一下就回來，我是案發後才知道乙○○他們是要去行搶」等語。經查：（一）右揭犯行，關於被告乙○○與不詳姓名
    年籍成年男子涉案部分，業據被告乙○○在警訊中、檢察官訊問時及在原審法院
    、本院訊問、審理時坦承不諱，並據被害人丁○○、楊聖賢在警訊中指訴之情節
    相符，復有扣案之上開槍彈可資佐證。而扣案之槍枝及子彈，係具有殺傷力之槍
    枝、子彈，其型式如事實欄所示，已經內政部警政署刑事警察局鑑驗明確，有該
    局鑑驗通知書在卷可為參證。（二）被告乙○○坦承被告甲○○於其行搶時幫忙
    開車，被告甲○○在警訊中亦供稱：「：：：乙○○打我曾持有之000000
    0000號行動電話給我，表示要與我去賺一筆錢，經我應允後：：：，俟我上
    車後，乙○○即驅車前往臺中市○○街十七號附近停車，在車內乙○○即告訴我
    說，他與伸俊下車去向人家借一筆錢，叫我在車上，乙○○與伸俊下車進入錦中
    街十七號內，不久後乙○○與伸俊二人持槍進入車內，叫我馬上開車：：：」等
    語，可見被告甲○○確有與乙○○、不詳姓名年籍成年男子共同分擔強盜之行為
    。（三）茲應探究者，係被告甲○○於行為前及行為時知情與否？本院認為基於
    下列理由，應認被告甲○○對於本案自始即知情：１、被告乙○○於八十九年十
    一月七日警訊及八十九年十二月二十七日檢察官訊問時均供稱本件強盜案被告甲○○確係共同參與無訛（其中筆錄所稱係由被告甲○○策劃及下手行搶乙節，與
    事實不符，應不足取），查被告乙○○與被告甲○○係國中二、三年級時之同學
    ，二人是好友，平日常有聯繫（見警訊筆錄、八十九年十二月二十八日偵查筆錄
    及本院卷第四十八頁），足見渠等交情匪淺，且強盜行為係重罪，若非被告甲○○確有參與強盜之事實，被告乙○○豈有於警訊時捏詞誣指被告甲○○亦涉案之
    理。２、被告甲○○於九十年二月十二日警訊時雖否認其事前知悉被告乙○○等
    欲行搶，惟其經警員詢以「涉案之安全帽、手套、槍枝、車牌是何人準備？」，
    被告甲○○答稱：「當我上車之後車上就有該東西，應是他倆事先準備涉案」，
    足見被告甲○○於上車後確已發現該等行搶之用具。３、依被告乙○○於八十九
    年十一月七日警訊時供稱：「安全帽是我預先準備好放置車上，手槍、車牌由綽
    號『伸俊』提供，手套是在路上超商購買的」，其後被告乙○○於九十年二月二
    十七日在原審法院訊問時亦供稱：「手套是出發後快要到現場在７─１１便利商
    店買二副，安全帽也有二頂，甲○○上車前就有了：：：」等語，及依被告甲○○於九十年三月十二日在原審法院訊問時所供：「是乙○○和一名男子到我崇德
    路一段六四九號我租屋處載我，之前是乙○○打電話給我，上車時我於後座有看
    到二頂安全帽，沒有看到槍及手套。」、「（問：去錦中街十七號時車子停在何
    處？）隔壁的斜前方，我有看到他們拿安全帽下車，但我不知道他們何時戴上去
    ，他們下車後叫我坐在駕駛座，說他們下去討錢一下就回來。」、被告甲○○於
    九十年四月二日在原審法院審理時所供：「當時我有看到乙○○他們拿安全帽及
    手套下車，但我沒有問他們要做什麼：：：」等語觀之，被告甲○○既係新民商
    工畢業（見本院卷第五十二頁），教育程度非低，且其好友被告乙○○曾有盜匪
    前科，經執行三年餘始出獄，被告甲○○難謂為不知，則被告甲○○於被告乙○○向其表示是否「要與我去賺一筆錢」後，衡情豈有不詳加探究其中之詳情，即
    貿然應允加入之理。且被告甲○○於搭車後，既於車上發現安全帽及渠等下車購
    買手套，內情顯然不單純，被告甲○○竟不加聞問，與常理有違。故被告甲○○
    由車內備置之手套、安全帽，及被告乙○○邀其共同「賺錢」，卻戴安全帽進入
    民宅取款之情形，應可判斷被告甲○○事先應知被告乙○○、不詳姓名年籍成年
    男子持槍彈以強盜之事。綜上以觀，被告甲○○上開辯解及被告乙○○迴護甲○○之詞，均不足採信。本件事證明確，被告乙○○、甲○○犯行洵堪認定。
二、按懲治盜匪條例係於三十三年四月八日經國民政府公布，全文十一條，該條例第
    十條規定「本條例施行期間定為一年，必要時得以命令延長之」，第十一條規定
    「本條例自公布日施行」。然至三十四年四月八日，國民政府並未以命令延長，
    而當時並無「中央法規標準法」（五十九年制定）足供適用，是該條例是否於三
    十四年四月八日即失效，尚有疑義。依行憲後制定之中央法規標準法第二十三條
    前段規定：「法規定有施行期限者，期滿當然廢止，不適用前條之規定（指由立
    法院完成廢止案之審議）」，此為限時法之基本法理。國民政府遲至三十四年四
    月二十六日，方以命令公示「自期滿之日，展限一年」，追溯延長該條例，是於
    三十四年四月二十六日前，該條例即存有重大瑕疵。按刑法，及其他刑事特別法
    ，均係基於罪刑法定主義所形成之刑事責任規範，以狹義的制定法為限，並不包
    括因法院長期適用而形成所謂的「法確信」。懲治盜匪條例若屬失效的刑法規範
    ，固不因繼續適用而使其法規範重大瑕疵被治癒或回復效力，惟目前爭議之焦點
    在於，立法院於四十六年刪除原第十條條文，並調整法條次序之行為，是否係屬
    重新立法之程序？或有認為上開行為無法使得業已失效之法律起死回生，惟依司
    法院大法官釋字第三四二號揭示：「立法院審議法律案，須在不牴觸憲法之範圍
    內，依其自行訂定之議事規範為之。法律案經立法院移送總統公布者，曾否踐行
    其議事應遵循之程序，除明顯牴觸憲法者外，乃其內部事項，屬於議會依自律原
    則應自行認定之範圍，並非釋憲機關審查之對象。是以總統依憲法第七十二條規
    定，因立法院移送而公布之法律，縱有與其議事規範不符之情形，然在形式上既
    已存在，仍應依中央法規標準法第十三條之規定，發生效力。法律案之立法程序
    有不待調查事實即可認定為牴觸憲法，亦即有違反法律成立基本規定之明顯重大
    瑕疵者，則釋憲機關仍得宣告其為無效。惟其瑕疵是否已達足以影響法律成立之
    重大程度，如尚有爭議，並有待調查者，即非明顯，依現行體制，釋憲機關對於
    此種事實之調查受有限制，仍應依議會自律原則，謀求解決。關於依憲法增修條
    文第九條授權設置之國家安全會議、國家安全局及行政院人事行政局之組織法律
    ，立法院於中華民國八十二年十二月三十日移送總統公布施行，其通過各該法律
    之議事錄，雖未經確定，但尚不涉及憲法關於法律成立之基本規定。除此之外，
    其曾否經議決通過，因尚有爭議，非經調查，無從確認。依前開意旨，仍應由立
    法院自行認定，並於相當期間內議決補救之。若議決之結果與已公布之法律有異
    時，仍應更依憲法第七十二條之規定，移送總統公布施行。」係基於權力分立，
    各部門平等，互相尊重之意旨，司法機關就此等事項之審查權自應受限制。是以
    總統依憲法第七十二條規定，因立法院咨請而公布之法律，縱有與其議事程序不
    符之情形，然在形式上既已存在，依中央法規標準法第十三條之規定，仍生效力
    。縱立法院有因誤認該條例仍有效而以「修法」名義為之，僅屬立法院於審議法
    案過程中，曾否踐行議事規則所定程序之內部事項，至於該程序是否涉及憲法關
    於法律成立之基本規定，而屬影響該法律成立之重大瑕疵，尚須調查其他事實始
    得判斷，依據上開釋字第三四二號意旨之反面解釋，自難據此逕行推論懲治盜匪
    條例業已失效。況本案爭議迄今，立法院始終未就懲治盜匪條例有無效力表示疑
    義，則本諸權力分立及司法權被動之本質，司法機關自難逕予推翻其效力。否則
    ，如他機關逕認立法機關所通過之法律不存在，實係對三權分立原則之破壞，而
    侵害立法機關之法律廢止權，是懲治盜匪條例既未經法律廢止程序，即難認懲治
    盜匪條例已經廢止而不存在，故立法院上開提案修正懲治盜匪條例，刪除原第十
    條條文及調整法條次序，並於四十六年六月五日經總統令修正公布施行至今，仍
    係有效存在、施行之法律，是本案被告右揭強盜犯行，仍應有懲治盜匪條例之適
    用。
三、核被告乙○○、甲○○所為，係犯懲治盜匪條例第五條第一項第一款之普通盜匪
    罪、槍砲彈藥刀械管制條例第七條第四項之未經許可持有手槍罪、槍砲彈藥刀械
    管制條例第十二條第四項 (檢察官起訴書誤載為槍砲彈藥刀械管制條例第十一條
    第四項）之未經許可持有子彈罪。公訴人認被告乙○○、甲○○就強盜取財部分
    應成立刑法第三百三十條第一項之加重強盜罪，其起訴法條容有未洽，應予變更
    。被告乙○○、甲○○及上開不詳姓名年籍成年男子間對於上開犯罪之實施，有
    犯意聯絡及行為分擔，均為共同正犯。被告乙○○、甲○○以一持有行為觸犯槍
    砲彈藥刀械管制條例第七條第四項、第十二條第四項二罪名，為想像競合犯，應
    依刑法第五十五條規定，從一重之槍砲彈藥刀械管制條例第七條第四項未經許可
    持有手槍罪處斷。被告乙○○、甲○○所犯上開懲治盜匪條例第五條第一項第一
    款之普通盜匪罪、槍砲彈藥刀械管制條例第七條第四項之未經許可持有手槍罪間
    ，有方法結果之牽連關係，應依刑法第五十五條規定，從一重之懲治盜匪條例第
    五條第一項第一款之普通盜匪罪處斷。被告乙○○前曾犯懲治盜匪條例案件，經
    本院判處有期徒刑四年，於八十二年三月十四日確定，並於八十五年四月十七日
    執行完畢，有臺灣臺中地方法院檢察署被告刑案資料查註紀錄表一件附卷可憑，
    其於五年內再犯有期徒刑以上之本罪，為累犯，應就上開罪名之有期徒刑部分依
    法加重其刑（本刑為無期徒刑部分，不得加重）。原審法院因而依刑事訴訟法第
    二百九十九條第一項前段、第三百條、懲治盜匪條例第五條第一項第一款、第七
    條第一項、第八條、槍砲彈藥刀械管制條例第七條第四項、第十二條第四項、刑
    法第十一條前段、第二十八條、第五十五條、第四十七條、第三十七條第二項、
    第三項、第三十八條第一項第一款之規定，並審酌被告乙○○、甲○○正值青壯
    之年，竟不思上進，為貪奪財物而持槍侵入住宅強盜，所犯嚴重影響社會安寧，
    及被告乙○○、甲○○智識程度、犯罪手段及其犯後態度等一切情狀，各量處被
    告乙○○、甲○○有期徒刑九年六月及八年，並認依其犯罪之性質，有宣告褫奪
    公權之必要，乃各併予宣告褫奪公權六年及五年。至於被告乙○○、甲○○與不
    詳姓名年籍成年男子盜匪所得財物，即內有七萬二千元之皮包一個及行動電話一
    支，依懲治盜匪條例第七條第一項之規定，應併依法諭知發還被害人丁○○。扣
    案之上開手槍共二把係違禁物，爰依法一併宣告沒收。而扣案子彈五顆經送鑑定
    而試射，業經內政部警政署刑事警察局於鑑驗通知書中載明，則該五顆業經試射
    之子彈，已非違禁物，故不予宣告沒收 (參照最高法院刑事裁判書彙編第二五期
    第二七一頁至第二七六頁內載之最高法院八十五年臺上字第四三九六號刑事判決
    ）。經核其認事用法並無不當，量刑亦稱允當，被告乙○○上訴意旨認原判決量
    刑過重，被告甲○○則仍執陳詞否認犯罪，而任意指摘原判決不當，均非有理由
    ，應予駁回。
四、據上論結，應依刑事訴訟法第三百六十八條，判決如主文。
本案經檢察官丙○○到庭執行職務。
中      華      民      國      九十       年     八      月     七     日
                                臺灣高等法院臺中分院刑事第十庭
                                      審判長法  官  林  照  明
                                            法  官  李  寶  堂
                                            法  官  蕭  廣  政
右正本證明與原本無異。
如不服本判決應於收受送達後十日內向本院提出上訴書狀，其未敘述上訴之理由者並
得於提起上訴後十日內向本院補提理由書（均須按他造當事人之人數附繕本）。
                                            書記官  黃  禎  祥
中      華      民      國      九十       年     八      月     九     日
附錄本案論罪科刑實體法條文
懲治盜匪條例第五條
有左列行為之一者，處無期徒刑或七年以上有期徒刑：
一、意圖為自己或第三人不法所有，以強暴、脅迫、藥劑、催眠術或他法，致使不能
    抗拒，而取他人之物或使其交付者。
二、發掘墳墓而盜取殮物者。
三、藏匿或包庇盜匪者。
前項第一款之未遂犯罰之。
預備犯第一項第一款之罪者，處一年以下有期徒刑。
槍砲彈藥刀械管制條例第七條第一項、第四項
未經許可，製造、販賣或運輸火砲、肩射武器、機關槍、衝鋒槍、卡柄槍或自動步槍
、普通步槍、馬槍、手槍或各類砲彈、炸彈、爆裂物者，處死刑、無期徒刑或七年以
上有期徒刑；處徒刑者，併科新臺幣三千萬元以下罰金。
未經許可，持有、寄藏或意圖販賣而陳列第一項所列槍砲、彈藥者，處五年以上有期
徒刑，併科新臺幣一千元以下罰金。
槍砲彈藥刀械管制條例第十二條第四項
未經許可，持有、寄藏或意圖販賣而陳列子彈者，處五年以下有期徒刑，併科新臺幣
三百萬以下罰金。
                                                                        Ｋ


司法院資訊處製作；財團法人民間司法改革基金會備份。
